臺灣高等法院刑事判決　　　　　　 96年度上更(一)字第379號
上　訴　人
即　被　告　甲○○
指定辯護人　本院公設辯護人　李廣澤
上列上訴人因家暴傷害致死案件，不服臺灣基隆地方法院九十三
年度訴字第一三四號，中華民國九十三年六月二日第一審判決（
起訴案號：臺灣基隆地方法院檢察署九十三年度偵字第四二０號
），提起上訴，本院判決如下：
    主  文
上訴駁回。
    事  實
一、甲○○與許貴昇係父子關係，二人間具有家庭暴力防治法第
    三條第三款之家庭成員關係。甲○○於民國九十三年一月二
    十四日晚間七時五十五分許，在基隆市○○區○○路二五九
    巷六十四之二號三樓住處，酒後（尚未致心神喪失或精神耗
    弱程度）與次子許志雄發生口角，竟至廚房拿水果刀在許志
    雄面前揮舞，二人因之發生拉扯，許志雄為奪水果刀致受有
    左手及右手虎口割傷、右手大拇指、食指撕裂傷之傷害（傷
    害部分未據告訴）。斯時，甲○○之長子許貴昇在房間內聽
    聞爭執聲音，走出房間見甲○○揮舞水果刀，乃上前欲奪下
    水果刀。詎甲○○見許貴昇前來奪刀，憶及曾數次遭許貴昇
    毆打負傷，竟萌持刀予以教訓之普通傷害犯意，且其客觀上
    應能預見以鋒利之水果刀刺人之胸部，有可能深入胸腔而導
    致死亡之結果，於盛怒下竟未預見，仍持上揭水果刀接續刺
    許貴昇之左胸部二刀，許貴昇因而不支倒地，嗣警據報到場
    處理，將許貴昇送醫急救，並扣得上開甲○○所有之水果刀
    一把、菜刀一支及許貴昇毛線衣一件。而許貴昇於九十三年
    一月二十四日晚間八時三十四分送抵基隆長庚紀念醫院救治
    ，惟因左胸穿刺傷引起出血性休克而於到院前即已死亡。
二、案經基隆市警察局第四分局報告臺灣基隆地方法院檢察署檢
    察官聲請簡易判決處刑。
    理    由
一、被告甲○○經合法傳喚未到庭，惟據其於原審坦承於右揭時
    地，酒後與次子許志雄發生口角，乃至廚房內拿出扣案之水
    果刀，在許志雄面前比劃，被害人許貴昇前來勸架，伊與許
    貴昇拉扯間，不慎以所持之水果刀劃到許貴昇，致許貴昇死
    亡之結果，然矢口否認有何傷害致死之犯行，辯稱：伊持水
    果刀只是要嚇伊兒子，是不小心劃傷，並無傷害之故意，伊
    當日有喝了一瓶參茸酒，不知如何刺到許貴昇云云。經查：
  (一)被害人許貴昇為被告持水果刀刺傷後倒地不起，其左胸部有
    兩處刺創口，刺創皆深及肺臟，其中一處刀刃完全進入，一
    處刺創距左乳頭約五公分，創緣整齊；另一處刺創距左乳頭
    約七公分，創口一端有凸出，應為刀刃沒入後再帶（抽）出
    產生之，因左胸穿刺傷，引起出血性休克，並送至基隆長庚
    醫院救治，於到院前死亡等情，業經臺灣基隆地方法院檢察
    署檢察官督同檢驗員魏南榮勘驗明確，製有勘驗筆錄、照片
    二十張在卷可稽，並有相驗屍體證明書、驗斷書、被害人長
    庚紀醫院病歷摘要各一份在卷可查，堪認被害人因左胸穿刺
    傷，導致出血性休克死亡，係被告持水果刀刺傷所致。
  (二)按傷害致死罪與過失致死罪之區別，在於行為人於行為之初
    有無傷害之故意為斷，如對傷害人之身體明知並有意使其發
    生，即為傷害之故意；客觀上能預見死亡結果卻未預見，而
    致被害人死亡者為傷害致死罪。行為人如係對構成犯罪事實
    應注意，能注意，卻未注意，致被害人死亡者，則為過失致
    死罪。經查：
  1.依鑑定證人魏南榮即臺灣基隆地方法院檢察署檢驗員於原審
    證稱：被害人主要致命傷是左胸兩刀穿刺傷，所謂穿刺傷係
    指刀子垂直進入身體，本案依傷口及被害人當時穿著之衣服
    判斷，不像是遭刀刃以橫向劃傷，又判斷兩刀是因為屍體傷
    口有兩個，且依據兩個傷口的距離及被害人當時穿著的衣服
    亦有兩個洞的情形，認為該二傷口係各自獨立的傷口，且因
    傷口與衣服上的洞口相吻合，研判是刺入一刀再一刀，兩刀
    以上重刺的機率很小，再以被害人口中帶血水，血水裡有泡
    沬，研判應該肺水腫現象，佐以傷口的寬度及傷口刀刃的另
    外一方，有一個不整齊的創緣，故而判斷傷口深及肺臟，且
    係刀刃沒入再帶出，沒入係指刀刃全部的長度之意等語（見
    原審卷第九二頁）；又參以扣案之水果刀，經原審當庭勘驗
    結果，係單面開刃，刀刃長約十公分，刀刃寬約二公分，有
    勘驗筆錄可按，足認被告係持扣案之水果刀，以垂直之方向
    ，接續二刀刺入被害人之左胸部，且深度及於肺臟，佐以扣
    案之水果刀之刀刃長約十公分，刀刃寬二公分之情，可知被
    告持水果刀刺入被害人身體之深度至少有十公分之深。此外
    ，再參諸證人即在案發現場之謝裕達證稱：案發當時其在客
    廳睡覺，起來後發現許志雄及被害人把被告的手抓住，許志
    雄或被害人叫其把刀子搶下來，後來由其將刀子自被告手中
    搶下；證人許志雄證稱：被告於案發當天喝酒之後與其發生
    口角，被告就到廚房拿水果刀，其因要奪下水果刀而受傷，
    被害人在房間聽到，就從房間跑出來，欲搶下水果刀，其當
    時因手受傷蹲在地上，不知被告是否有用刀子刺到被害人等
    語（分見原審卷第五五、五六頁、第四八頁），復據驗斷書
    所載被害人身高約一百六十三公分以觀，及依卷內被害人照
    片，體形明顯較被告（自承身高約一百五十幾公分、體重大
    約四十七公斤）高大，足徵被告當時應係乘被害人不注意之
    際，持刀用力朝被害人胸部猛刺，否則被害人所受之穿刺傷
    何以深達肺臟？又何需較被告年輕又力壯之被害人、許志雄
    及謝裕達三人，方能搶下被告所持之水果刀？被告所辯係與
    被害人拉扯間，不慎劃傷被害人，無傷害故意云云，顯係避
    重就輕之詞，不足採信。
　2.查人之胸部係心臟、肺臟所在之位置，屬人身要害，以鋒利
    之水果刀刺向胸部，無不造成被刺者傷害之結果，如以用力
    較猛刺致傷及心臟或肺臟，更有發生死亡結果之可能，此屬
    一般經驗法則，且為一般人客觀所能預見。被告為年逾六旬
    之人，對此在客觀上自能預見。又被告雖於盛怒下接續刺被
    害人胸部要害二刀，然被害人係被告之子，且係為搶下被告
    手上之水果刀，被告始持刀刺向被害人，兩人間並無深仇大
    恨，衡情斷無因此即驟下殺機，非致被害人於死不可之理，
    是被告應係基於傷害之故意而持刀刺傷被害人，可以認定。
    被告在盛怒下，為教訓被害人，方持刀刺傷被害人，因刺擊
    力道及部位未適時加以控制，致被害人因出血性休克死亡結
    果，其主觀上應無預見或認識。又被告持刀刺傷被害人左胸
    部，致被害人出血性休克死亡，被告傷害被害人之行為，與
    被害人死亡間有相當因果關，亦可認定。
  (三)被告雖辯稱於案發當日因飲用酒類，不知道如何刺傷被害人
    云云，然查被告於案發後，猶知將扣案之水果刀攜至案發地
    點樓下的花圃藏匿，嗣由員警查獲，有照片一張在卷可查（
    見偵卷第三三頁），且於案發後約三小時至警局製作筆錄時
    ，對於案發經過記憶清晰，可徵被告於行為時，對外界事物
    之知覺、理會及判斷作用，並未完全喪失或較常人減衰，顯
    無精神喪失或耗弱之情事甚明，是縱其有喝酒之情，亦難解
    免其責任。另據被告之子許志雄於偵查中陳稱：我們一出事
    就叫救護車等語（見偵查卷第五五頁），警員李藍權亦到庭
    證稱：派出所警員到現場時，被告還在現場，是警員送被告
    醫院，我們到醫院前派出所就告訴我們是被告涉嫌，到醫院
    先問許志雄，再找到被告製作筆錄等語（見本院上訴審卷第
    四六頁）；又證人即中華派出所警員乙○○於本院審理時到
    庭證稱：當時我是中華派出所的警員，並不是我的管區。我
    是擔任巡邏勤務，指揮中心通知我前往處理；我與另一位警
    員前往處理，當時已經有消防局的人員把傷者從樓下抬下來
    ，然後我們就持續走樓梯上去三樓，現場的門已經開啟了到
    處都是血，嫌疑人甲○○在場，我們看到他時就詢問他是什
    麼事情，他也沒有告知他有持刀刺傷許貴昇之事，之後我們
    就在現場查看，因為現場到處都是血，甲○○不斷告訴我們
    是父子吵架沒有什麼事情，他現在大腿很痛要我們趕快將他
    送醫，後來我們覺得不是很單純，就質問甲○○，是否與許
    貴昇之間有什麼事情，因為甲○○有喝酒，他就藉著酒意不
    是很正常的回答，只是講說很痛要我們趕快將他送醫院，後
    來他想要離開現場，我們攔阻他，因為案情不明確，萬一是
    他傷害人的話那怎麼辦？後來旁邊有一名男子叫作謝裕達，
    我同事有問謝裕達到底發生什麼事情，謝裕達就說是父子打
    架有拿刀，還有甲○○跟許貴昇在打架的時候有拿刀有刺到
    許貴昇。謝裕達講這件事情之後，我們有問甲○○刀子在那
    裡？他不願意講，我們自己去找，沒有找到，而且甲○○一
    直想要乘機離開。後來甲○○持續藉著酒意在那邊要肢體來
    碰觸我們巡邏員警說沒有什麼事情說他自己可以處理，然後
    說他大腿很痛。當時我們有大略的問了謝裕達，他回答說他
    們父子之間感情不好，然後打架，甲○○有喝酒；我們問甲
    ○○是否你拿刀殺你兒子，然後他說我現在很痛，他又說許
    貴昇也有打他，沒有正面回答，有無拿刀殺他兒子；勤務中
    心當時只是通報兇殺現場的地址，有父子打架要我們去現場
    處理；甲○○有提到打架的事情，但是沒有提到他有殺他兒
    子之事，帶甲○○回去派出所的時候，他還是講說他很痛，
    要我們馬上送他去醫院，因為甲○○的身上也全是血，我們
    有問他人是不是他殺的？刀子究竟在何處？甲○○還是說「
    好吧，就算是我殺的」。在現場的時候根據現場狀況及雙方
    身上的血跡，就判斷人是甲○○殺的，只是當時還沒有發現
    兇器。在現場甲○○一直沒有承認人是他殺的」等語，再參
    以被告於案發後尚將扣案之水果刀攜至案發地點樓下的花圃
    藏匿，嗣由員警查獲之情以觀，警員據報到現場時，被告並
    無自首之情，自不能依自首規定減刑，附此敘明。
  (四)綜上，本件事證明確，被告傷害致死之犯行明確，應依法論
    科。
二、查被告甲○○與被害人許貴昇係父子關係，業據被告供承在
    卷，為家庭暴力防治法第三條第三款之所稱之家庭成員；又
    被告基於普通傷害之犯意，持水果刀刺傷被害人之傷害行為
    ，及胸部為人身要害，以水果刀刺入胸部足以致人於死，為
    一般人客觀所能預見，被告卻未預見，仍持水果刀刺入被害
    人胸部，因而致被害人死亡，核其所為，係犯家庭暴力防治
    法第二條第二項、刑法第二百七十七條第二項前段之傷害致
    人於死罪。公訴人認被告係犯刑法第二百七十六條第一項之
    過失致死罪，容有未洽，惟因起訴之社會基本事實同一，爰
    依法變更起訴法條。原審以被告所為事證明確，犯行可以認
    定，變更起訴法條，適用刑法第二百七十七條第二項前段、
    第三十八條第一項第二款之規定，審酌被告酒後因細故與子
    發生爭執，一時憤怒，即持刀刺傷被害人，致被害人出血性
    休克死亡，對社會安全秩序危害非輕，及其智識程度、生活
    狀況，與被害人關係等一切情狀，量處有期徒刑七年，並以
    扣案之水果刀一把，係被告所有供傷害被害人所用，而宣告
    沒收，及敘明扣案之菜刀一支及被害人毛線衣一件，均與本
    案犯罪事實無關，毋庸宣告沒收，其認事用法均無不合，量
    刑亦稱妥適，被告上訴意旨，仍執陳詞否認無傷害故意，並
    空言量刑過重，為無理由，本件上訴應予駁回。
三、被告經合法傳喚，無當理由未到庭，爰不待其陳述逕行判決
    ，併此敘明。
據上論斷，應依刑事訴訟法第三百六十八條、第三百七十一條，
判決如主文。
本案經檢察官賴俊雄到庭執行職務。
中　　華　　民　　國　　96　　年　　7　　月　　 25　　日
　　　　　　　　　刑事第十六庭  審判長法　官  葉騰瑞
　　　　　　　　　　　　　　　　　　  法　官  楊貴雄
　　　　　　　　　　　　　　　　　　  法　官  莊明彰
以上正本證明與原本無異。
如不服本判決，應於收受送達後十日內向本院提出上訴書狀，其
未敘述上訴之理由者並得於提起上訴後十日內向本院補提理由書
（均須按他造當事人之人數附繕本）。
                                      書記官  周素秋
中　　華　　民　　國　　96　　年　　7　　月　　 25　　日
附錄：本案論罪科刑法條全文
中華民國刑法第277條
（普通傷害罪）
傷害人之身體或健康者，處 3 年以下有期徒刑、拘役或 1 千元
以下罰金。
犯前項之罪因而致人於死者，處無期徒刑或 7 年以上有期徒刑；
致重傷者，處 3 年以上 10 年以下有期徒刑。
